【裁判字號】    99,消債抗,57
【裁判日期】    990730
【裁判案由】    聲明異議(消債)
【裁判全文】
臺灣板橋地方法院民事裁定            99年度消債抗字第57號
抗  告  人  鄭佳鈴
相  對  人  國泰世華商業銀行股份有限公司
法定代理人  甲○○
相  對  人  第一商業銀行股份有限公司
法定代理人  乙○○
代  理  人  丙○○
上列抗告人因消費者債務清理條例聲請更生事件，對於中華民國
99年3 月30日本院99年度執事聲字第102 號裁定，提起抗告，本
院裁定如下：
    主  文
抗告駁回。
抗告程序費用新臺幣壹仟元由抗告人負擔。
    理  由
一、本件抗告意旨略以：
  (一)原裁定以抗告人之父名下尚有2筆房屋及2筆土地，則其是否
    不能維持生活，尚有可疑，惟查抗告人之父母有不能維持生
    活之情事，理由如下：
  1.抗告人之父名下所有之房屋乃同一棟建物之1 、2 樓，現僅
    供抗告人父、母兩人居住之用，並無出租他人而收取租金，
    依抗告人之父96年度綜合所得稅各類所得資料清單（見本院
    卷第12頁附件1 ）中，並無租金收入之項目可資證明，債權
    人異議所稱之租金收入乃徒託空言。復依抗告人之母96年度
    綜合所得稅各類所得資料清單（見本院卷第13頁）及全國財
    產稅總歸戶（見本院卷第15頁附件2 ）可知，抗告人之母不
    僅無任何收入，名下亦無任何財產，顯屬民法第1117條第1
    項不能維持生活之情況。實務上雖多以受扶養權利人之名下
    有無財產或收入作為能否維持生活之依據，但僅以形式認定
    可能受扶養權之人有無資力，而非依個案判斷實際上財產是
    否足供支應生活，且忽視生活費用包含食、衣、住、行等各
    方面之支出，而期待年邁且健康不佳之人藉由處分自用住宅
    以籌措生活費用，實難謂非無違事理之常。
  2.抗告人之父母分別於民國34年9月、39年6月出生（見本院卷
    第16頁戶籍謄本），於國民年金法施行至今，皆未達請領老
    年年金65歲之資格，自無領有年金收入。
  (二)抗告人每月支出之扶養費已屬保守估計，理由如下：
  1.若以行政院主計處家庭收支調查報告97年度之基隆市平均每
    人月消費支出新臺幣（下同）17,195元作為抗告人父、母每
    月之扶養費基準，再以民法第1115、1116條之1 形式認定扶
    養義務人數，並按人數均分扶養費之支出，由於抗告人父母
    之扶養義務人各為4 人（配偶及子女3 人），則抗告人對其
    父、母各負擔每月4,000 元之扶養費用，不僅低於上開標準
    計算之費用（計算式：17195 ÷4 ＝4299），亦無僅由資力
    困窘之抗告人獨自承擔對父母之全部扶養費用之情。
  2.又抗告人之父尚罹患有包涵體肌病，母則罹患第二型糖尿病
    、高血脂症及視網膜病變，此有診斷證明書可稽（見本院卷
    第24-26 頁附件6 ）。其中包涵體肌病之成因尚屬不明，且
    此病的進展緩慢，臨床上之預後雖不至危及性命，但罹患此
    病而喪失對日常生活物品抓取之握力或發病數年後即需以輪
    椅代步之情形並非罕見，故可預期欲維持上述2 人之生活水
    準，將有較同齡一般健康之人更高額之醫療及看護費用支出
    。抗告人提出之更生方案係精算維持自身生活最低限度之必
    要開支，亦未高估對父母負擔扶養費用之支出，實有還款誠
    意，為此，爰聲明廢棄原裁定，並請求准予抗告人開始更生
    或發回原審法院更為裁定。
二、查抗告人聲請更生，經本院以98年7 月29日98年度消債更字
    第398 裁定開始更生程序，抗告人提出願自更生方案裁定確
    定翌日起8 年，分96期，按月分期攤還債務，每月清償9,00
    0 元，還款總額為864,000 元，清償成數為40.57 ％之更生
    方案，經本院司法事務官認其提出之更生方案為允當可行，
    而於99年1 月28日以98年度司執消債更字第627 號裁定，予
    以認可，先予敘明。
三、按「債務人有薪資、執行業務所得或其他固定收入，法院認
    更生方案之條件公允者，得不經債權人會議可決，逕依債務
    人之聲請或依職權以裁定認可更生方案。」、「有下列情形
    之一者，法院不得為前項之認可：(一)債務人於七年內曾依破
    產法或本條例規定受免責。(二)有前條第一項各款情形之一。
    (三)無擔保及無優先權債權受償總額，顯低於法院裁定開始更
    生程序時，依清算程序所得受償之總額。(四)無擔保及無優先
    權債權受償總額，低於債務人聲請更生前二年間，可處分所
    得扣除自己及依法應受其扶養者所必要生活費用之數額。」
    ，消費者債務清理條例第64條第1項、第2項定有明文。依上
    開規定，除有上開法條第2 項所列之情形及同條例第63條所
    規定之應不認可更生方案之情形外，法院自得斟酌債務人之
    收入及資力狀況，於兼顧保障債權人之公平受償及謀求消費
    者經濟生活之更生之利益衡量下，依照債務人所提出更生方
    案之還款成數，及債務人實際生活上是否特殊困難等情狀，
    以裁定認可債務人提出之更生方案。
四、經查：
  (一)按消費者債務清理條例所定債務清理程序之立法精神，並非
    維持債務人過去慣常之寬裕生活，而係重新檢視消費行為撙
    節支出，聲請人既自陳有不能清償之事由，生活消費程度自
    應受有限制，每月生活開支，自不能與一般人等量齊觀，除
    有絕對必要性支出之外，自當縮衣節食，刻苦生活、優先誠
    實履行清償債務之責。抗告人既負債大於資產，食衣住行，
    本應較一般人節約支出，其個人每月生活必要費用自應以行
    政院主計處公布之99年度臺北縣低收入戶每人每月最低生活
    費用為10,792元作為基準，始為允妥。
  (二)抗告人主張每月須支出父、母扶養費8,000 元，而原裁定以
    受扶養權利人之名下有無財產或收入作為能否維持生活之依
    據，卻未依個案考量實際上財產是否足供支應生活，又抗告
    人之父母均年邁並無工作，且健康不佳，抗告人實有支付扶
    養費之必要云云。惟按民法第1117條第1 項規定，受扶養權
    利者，以不能維持生活而無謀生能力者為限；而同條第2 項
    僅規定，前項無謀生能力之限制，於直系血親尊親屬不適用
    之，並非規定前項不能維持生活之限制，於直系血親尊親屬
    屬不適用之。是直系血親尊親屬，如能以自己財產維持生活
    者，自無受扶養之權利（最高法院72年度台上字第4792號判
    決意旨參照）。查抗告人之父鄭聰麟名下有房地各2 筆，此
    有抗告人提出其父之全國財產稅總歸戶財產查詢清單可資為
    證（見本院卷第14頁），上開房地各2 筆之現值為1,623,90
    0 元，另查依鄭聰麟之稅務電子閘門財產所得調件明細表觀
    之，其97年度於有限責任基隆第一信用合作社領有利息所得
    1,669 元、於彰化商業銀行股份有限公司仁愛分公司領有利
    息所得1,005 元（見本院99執事聲字第102 號卷第15頁），
    復經本院於99年6 月14日函請抗告人提出其父母於各金融機
    構之存摺及證券存摺之完整影本，經抗告人提出其父鄭聰麟
    於基隆第一信用合作社及基隆西定路郵局存簿影本（見本院
    卷第35頁至第46頁），其父之現金存款迄99年6 月尚有49萬
    餘元，惟抗告人未提出其父於彰化商業銀行股份有限公司仁
    愛分公司之存簿影本，然細譯抗告人之父於97年度領有利息
    所得1,005 元，可略估其於該年度之彰化商業銀行股份有限
    公司之帳戶亦有上萬元之存款，故抗告人之父除有房地各2
    筆外，尚有數十萬元之現金可供花用，其父應非有不能維持
    生活之情事，承前揭說明，尚難謂抗告人有支出此一扶養費
    用之必要，故其主張須每月支付其父扶養費部分，自應予以
    剔除。
  (三)末查，抗告人之母名下並無財產，僅餘基隆西定路郵局之存
    款10萬餘元，抗告人之母確有受扶養之權利，按民法第1115
    條第3 項規定，負扶養義務者有數人而其親等同一時，應各
    依其經濟能力分擔義務。是以抗告人尚有兄、妹各1 人，應
    由抗告人及其兄、妹共同分擔其母之扶養義務。抗告人之母
    現居住於基隆市，依行政院主計處公布之99年度臺灣省低收
    入戶每人每月最低生活費用9,829 元為基準，抗告人每月支
    出其母之扶養費應為3,276 元（計算式：9829÷3=3,276 ）
    。是依抗告人每月基本薪資26,954元（依97年各類所得扣繳
    暨免扣繳憑單核計，見本院98年度消債更398 號卷第13頁）
    ，扣除個人必要生活費用10,792元及每月支出母親之扶養費
    3,276 元後，每月尚餘12,886元可資利用（計算式：26,954
    －10,792－3,276 ＝12,886），是以原裁定認抗告人每月支
    出扶養費8,000 元顯有過高，司法事務官所認可之更生方案
    有重新審酌之必要，因而廢棄司法事務官所為認可更生方案
    之裁定，並無不當。
  (四)綜上所述，本院98年度司執消債更字第627號裁定逕認抗告
    人所提更生方案之條件合理公允而予以認可，即有未洽，抗
    告意旨指摘本院99年度執事聲字第102 號裁定不當，求為廢
    棄，為無理由，應予駁回。又參酌前揭說明意旨，並應由本
    院司法事務官就本件更生方案之條件更為適法妥當之處理。
五、另抗告人主張其父母均健康不佳，可預期未來將有更高額之
    醫療及看護費用之支出，並提出診斷證明書、醫療費收據等
    件為證。惟抗告人是否確有支出此等費用之必要，抑或須每
    月預留金額以供不時之需，尚需調查，則司法事務官於重新
    審酌本件更生方案是否可行之際，自應加以審究考量之，更
    為適法妥當之處理，附此敘明。
六、據上論結，本件抗告為無理由，依消費者債務清理條例第11
    條第2 項、第15條，民事訴訟法第495 條之1 第1 項、第44
    9 條第1 項、第95條、第78條，裁定如主文。
中    華    民    國    99    年    7     月    30    日
            民事第二庭  審判長法  官  陳麗玲
                              法  官  連育群
                              法  官  張筱琪
上為正本係照原本作成
本件不得抗告
中    華    民    國    99    年    7     月    30    日
                              書記官  連思斐

司法院資訊處製作；財團法人民間司法改革基金會備份。
